臺灣高等法院刑事判決
111年度上訴字第1543號
上　訴　人　
即　被　告　朱清漢　
　　　　　　　　　　
　　　　　　　　　　
　　　　　　　　　　
上列上訴人因詐欺等案件，不服臺灣新竹地方法院111年度訴字
第115號，中華民國111年3月25日第一審判決（起訴案號：臺灣
新竹地方檢察署110年度少連偵字第146號），提起上訴，本院判
決如下：
    主  文
原判決撤銷。
朱清漢犯三人以上共同冒用政府機關及公務員名義詐欺取財罪，
處有期徒刑壹年。緩刑貳年，並應依附表所示給付條件，按期給
付賴○隆如附表所示之金額。
    事  實
一、朱清漢於民國110年4月初，基於自行參與及招募他人加入犯
     罪組織之犯意，加入真實姓名年籍不詳、綽號「哈利波特
     」、「亞力山大黑牛」等人所屬三人以上，具有持續性、
     牟利性、結構性之詐欺集團組織（下稱本案詐欺集團），
     並招募黃○謙（所涉加重詐欺罪，經臺灣桃園地方法院以11
     0年度金訴字第88號認犯2罪，各判處有期徒刑1年2月，應
     執行有期徒刑2年，緩刑3年確定）加入該集團擔任提領詐
     欺款項之「車手」，其等遂共同意圖為自己不法之所有，
     基於三人以上共同詐欺取財及洗錢之犯意聯絡，先由該集
     團成員於110年4月7日上午9時許，撥打電話予賴○隆佯稱：
     因手機欠費需要報警云云，再由成員分別冒用士林分局員
     警及地檢署檢察官之身分，佯稱：其銀行帳戶涉嫌刑事案
     件將遭凍結，需提領帳戶內款項以供保管云云，致賴○隆陷
     於錯誤，於同日下午4時17分許，將現金新臺幣（下同）80
     萬9,000元裝袋放置於桃園市桃園區中山路1000號前花圃內
     ，而由黃○謙前往收取款項後，依指示在桃園市桃園區上海
     路河堤旁交予集團其他成員，以此方式掩飾、隱匿上開犯
     罪所得之本質、來源及去向，並由朱清漢交付黃○謙以贓款
     2％計算之報酬。嗣經賴○隆察覺受騙後報警處理，始循線查
     悉上情。
二、案經賴○隆訴由桃園市政府警察局桃園分局報告臺灣新竹地
    方檢察署檢察官偵查起訴。
    理  由
一、證據能力：
　㈠按違反組織犯罪防制條例之罪，訊問證人之筆錄，以在檢察
    官或法官面前作成，並經踐行刑事訴訟法所定訊問證人之程
    序者為限，始得採為證據。組織犯罪防制條例第12條第1項
    定有明文。此係於以立法排除被告以外之人於警詢或檢察事
    務官調查中所為之陳述，得適用刑事訴訟法第159條之2、第
    159條之3及第159條之5之規定，是證人於警詢時之陳述，於
    違反組織犯罪防制條例案件，絕對不具有證據能力，自不得
    採為判決基礎（最高法院107年度台上字第3589號判決意旨
    參照）。本案上訴人即被告朱清漢所涉違反組織犯罪防制條
    例之罪部分，告訴人賴○隆、黃○謙、謝○璋於警詢時以證人
    身分所為之陳述，依前揭組織犯罪防制條例之特別規定及說
    明，不具證據能力而不得採為判決基礎（就所涉加重詐欺取
    財、一般洗錢罪等部分則不受此限制）。
　㈡按被告以外之人，於審判外之陳述，雖不符刑事訴訟法第159
    條之1至第159條之4之規定，而經當事人於審判程序同意作
    為證據，法院審酌該言詞陳述或書面陳述作成時之情況，認
    為適當者亦得為證據。當事人、代理人或辯護人於法院調查
    證據時，知有第159條第1項不得為證據之情形，而未於言詞
    辯論終結前聲明異議者，視為有前項之同意。刑事訴訟法第
    第159條之5定有明文。本案下列所引用被告以外之人於審判
    外之陳述，檢察官及被告迄本案言詞辯論終結時均未聲明關
    於證據能力之異議，本院審酌該證據資料製作時之情況，亦
    無違法不當或證明力明顯過低之瑕疵，以之作為證據應屬適
    當，依上開規定，認該供述證據具證據能力。至卷內所存經
    本判決引用之證人於審判時之證述，均已符法定之證據調查
    程序，其他非供述證據部分，亦與本件待證事實具關聯性，
    且無證據證明係違反法定程序所取得，依刑事訴訟法第158
    條之4反面解釋，均有證據能力。
二、認定事實：
　　訊據被告就上開犯罪事實坦承不諱（見本院卷第108、109頁
    ），核與證人即告訴人賴○隆、黃○謙、謝○璋之證述情節相
    符，並有內政部警政署反詐騙諮詢專線紀錄表、告訴人之聯
    邦銀行存摺封面及內頁明細、監視器畫面翻拍照片、黃○謙
    所持行動電話通聯紀錄查詢表等件在卷可稽，堪認被告上開
    任意性自白核與事實相符應屬確實。本案事證明確，被告犯
    行堪以認定，應依法論科。
三、論罪：
　㈠按組織犯罪防制條例第3條第1項後段之參與犯罪組織罪，及
    同條例第4條第1項之招募他人加入犯罪組織罪，犯罪主體及
    客觀構成要件均屬有別，2罪間並無特別、補充或吸收關係
    ，是行為人加入犯罪組織，參與該組織之行為繼續中，本於
    便利該組織運作之同一目的，而招募他人加入該組織，亦即
    一行為觸犯上開二罪名，自應依想像競合犯論處，而非屬法
    規競合之擇一適用（最高法院109年度台上字第3475號判決
    意旨參照）。次按詐欺集團向被害人施用詐術後，為掩飾、
    隱匿其詐欺所得財物之本質、來源及去向，而令被害人將其
    款項交付予前往取款之集團「車手」，並將該特定犯罪所得
    交予其他共同正犯而移轉之，因而有掩飾、隱匿其本質、來
    源及去向之效果，即難認僅單純犯罪後處分贓物之行為，應
    構成洗錢防制法第2條之洗錢行為（最高法院108年度台上字
    第3993號、109年度台上字第436號判決意旨參照）。本案詐
    欺集團成員黃○謙取得告訴人所交付之款項後轉交予該集團
    其他成員之行為，有掩飾、隱匿該犯罪所得本質、來源及去
    向之效果，難認僅單純犯罪後處分贓物之行為，而兼有洗錢
    防制法第2條第2款之洗錢行為，自應論以同法第14條第1項
    之一般洗錢罪。
　㈡核被告所為，係犯組織犯罪防制條例第3條第1項後段之參與
    犯罪組織罪、同條例第4條第1項之招募他人加入犯罪組織罪
    、洗錢防制法第14條第1項之一般洗錢罪、刑法第339條之4
    第1項第2款、第3款之三人以上共同冒用政府機關及公務員
    名義犯詐欺取財罪。起訴書固未論及被告所犯參與犯罪組織
    罪、招募他人加入犯罪組織罪、一般洗錢罪及冒用政府機關
    及公務員名義詐欺取財罪，然已於犯罪事實欄載明該等犯罪
    事實，並經原審及本院於審理時諭知此部分罪名，且與已起
    訴之部分具想像競合之法律上一罪關係（詳下述），本院自
    應予以審理，並依法變更起訴法條。
　㈢被告與黃○謙、「哈利波特」、「亞力山大黑牛」及所屬本案
    詐欺集團成員間，就所犯詐欺取財及洗錢罪部分具犯意聯絡
    及行為分擔，應論以共同正犯。
　㈣被告以一行為同時犯數罪名，為想像競合犯，應依刑法第55
    條之規定，從一重論以三人以上共同冒用政府機關及公務員
    名義犯詐欺取財罪。
　㈤就被告所犯之數罪，雖依想像競合從一重之加重詐欺罪處斷
    ，然就決定處斷刑時，亦應衡酌所犯輕罪（一般洗錢罪）部
    分之量刑事由，輕罪之減輕其刑事由若未形成處斷刑之外部
    性界限，自得將之移入刑法第57條或第59條之科刑審酌事項
    內，列為是否酌量從輕量刑之考量因子（最高法院109年度
    台上字第3936號判決意旨參照）。查被告於偵查及法院審理
    時，已就違反洗錢防制法之犯罪事實為自白，本應依該法第
    16條第2項規定減輕其刑，雖因想像競合犯之關係而從一重
    之加重詐欺取財罪處斷，上開輕罪之減輕其刑事由未形成處
    斷刑之外部性界限，然依前揭說明，仍應於依刑法第57條規
    定量刑時，審酌上開輕罪之減輕其刑事由，作為被告量刑之
    有利因子，於下述量刑時一併審酌，附此敘明。
四、本院之判斷：
　㈠原審同認被告犯行事證明確，予以論罪科刑，固非無見，惟
    漏未論以組織犯罪防制條例第4條第1項之招募他人加入犯罪
    組織罪、洗錢防制法第14條第1項之一般洗錢罪，法律適用
    尚有瑕疵，且被告於本院審理時已與告訴人如附表所示之條
    件，以25萬元達成訴訟上和解，現已賠付13萬元，其餘12萬
    元自111年8月起按月於每月最末日前給付1萬元，有本院111
    年度附民字第475號和解筆錄、111年7月22日郵政匯票申請
    書等件在卷可稽（參本院卷第95、111、113頁），原審未及
    審酌於此，所為量刑亦有未洽。被告於上訴狀內固否認犯行
    ，然於本院審理時坦承犯行，並表示願與告訴人和解，請求
    從輕量刑，上訴為有理由，應由本院就原判決撤銷改判。
　㈡爰審酌被告正值青壯，身心健全，竟自行參與並招募黃○謙一
    同加入詐欺集團而為本案詐欺犯行，造成告訴人之財產損害
    ，影響社會治安，所為非當，然被告業與告訴人達成和解並
    按期賠償，態度尚佳，並考量被告之犯罪動機、目的、手段
    、參與程度、於本案詐欺集團中分工角色，及據其陳稱並未
    實際取得報酬，且於犯後坦承犯行，合於前開輕罪之自白減
    輕其刑事由之量刑有利因子，兼衡以被告自陳國中畢業之智
    識程度、曾從事鐵工、家庭成員及經濟生活狀況等一切情狀
    ，量處如主文第2項所示之刑。
　㈢末查被告前未曾因故意犯罪而受有期徒刑以上刑之宣告，有
    本院被告前案紀錄表在卷可查，其因一時失慮致罹刑章，然
    已於犯後坦承犯行、表達悔意，且與告訴人達成和解，並有
    按約定數額定期賠償，已如前述，歷此教訓應知警惕而無再
    犯之虞，本院認其所受刑之宣告以暫不執行為適當，並為確
    保被告記取教訓、避免再犯，及確實履行其與告訴人所達成
    之調解條件，爰依刑法第74條第1項第1款、第2項第3款，宣
    告被告緩刑2年，並應依如附表所示雙方原訂和解條件對告
    訴人賠償損害，如被告未遵期履行該緩刑條件而情節重大者
    ，檢察官得聲請撤銷本件緩刑之宣告，併予敘明。
據上論斷，應依刑事訴訟法第369條第1項前段、第364條、第299
條第1項前段、第300條，組織犯罪防制條例第3條第1項後段、第
4條第1項，洗錢防制法第14條第1項，刑法第11條前段、第28條
、第339條之4第1項第1款、第2款、第55條、第74條第1項第1款
、第2項第3款，刑法施行法第1條之1第1項，判決如主文。
本案經檢察官許大偉提起公訴，檢察官陳慧玲、朱婉綺到庭執行
職務。
中　　華　　民　　國　　111 　年　　8 　　月　　25　　日
                  刑事第八庭  審判長法　官  陳世宗
                                    法　官  呂寧莉
                                    法　官  林呈樵
以上正本證明與原本無異。
如不服本判決，應於收受送達後20日內向本院提出上訴書狀，其
未敘述上訴之理由者並得於提起上訴後20日內向本院補提理由書
（均須按他造當事人之人數附繕本）「切勿逕送上級法院」。
                                    書記官  謝雪紅
中　　華　　民　　國　　111 　年　　8 　　月　　25　　日
附錄：本案論罪科刑法條全文
組織犯罪防制條例第3條
發起、主持、操縱或指揮犯罪組織者，處3年以上10年以下有期
徒刑，得併科新臺幣1億元以下罰金；參與者，處6月以上5年以
下有期徒刑，得併科新臺幣1千萬元以下罰金。但參與情節輕微
者，得減輕或免除其刑。
具公務員或經選舉產生之公職人員之身分，犯前項之罪者，加重
其刑至二分之一。
犯第1項之罪者，應於刑之執行前，令入勞動場所，強制工作，
其期間為3年。
前項之強制工作，準用刑法第90條第2項但書、第3項及第98條第
2項、第3項規定。
以言語、舉動、文字或其他方法，明示或暗示其為犯罪組織之成
員，或與犯罪組織或其成員有關聯，而要求他人為下列行為之一
者，處3年以下有期徒刑，得併科新臺幣3百萬元以下罰金：
一、出售財產、商業組織之出資或股份或放棄經營權。
二、配合辦理都市更新重建之處理程序。
三、購買商品或支付勞務報酬。
四、履行債務或接受債務協商之內容。
前項犯罪組織，不以現存者為必要。
以第5項之行為，使人行無義務之事或妨害其行使權利者，亦同
。
第5項、第7項之未遂犯罰之。
組織犯罪防制條例第4條
招募他人加入犯罪組織者，處6月以上5年以下有期徒刑，得併科
新臺幣1千萬元以下罰金。
成年人招募未滿十八歲之人加入犯罪組織者，依前項規定加重其
刑至二分之一。
以強暴、脅迫或其他非法之方法，使他人加入犯罪組織或妨害其
成員脫離者，處1年以上7年以下有期徒刑，得併科新臺幣2千萬
元以下罰金。
前項之未遂犯罰之。
洗錢防制法第14條
有第二條各款所列洗錢行為者，處7年以下有期徒刑，併科新臺
幣5百萬元以下罰金。
前項之未遂犯罰之。
前二項情形，不得科以超過其特定犯罪所定最重本刑之刑。
中華民國刑法第339條之4
犯第339條詐欺罪而有下列情形之一者，處1年以上7年以下有期
徒刑，得併科1百萬元以下罰金：
一、冒用政府機關或公務員名義犯之。
二、三人以上共同犯之。
三、以廣播電視、電子通訊、網際網路或其他媒體等傳播工具，
    對公眾散布而犯之。
前項之未遂犯罰之。
附表：
朱清漢應給付賴○隆新臺幣（下同）25萬元，其給付方法為：於
民國111年7月28日前先給付賴○隆13萬元；其餘12萬元，自111年
8月起，於每月最末日前按月給付1萬元，如一期不給付，視為全
部到期。